【裁判字號】    96,上易,770
【裁判日期】    970514
【裁判案由】    確認債權不存在
【裁判全文】
臺灣高等法院民事判決                 96年度上易字第770號
上  訴  人  丁○○
訴訟代理人  李德正律師
            林  凱律師
上  一  人
複 代理 人  蔡文燦律師
被 上訴 人  中國信託商業銀行股份有限公司
法定代理人  己○○
訴訟代理人  乙○○
            丙○○
            戊○○
上列當事人間確認債權不存在事件，上訴人對於中華民國96年7
月27日臺灣臺北地方法院96年度訴字第828號第一審判決提起上
訴，本院於97年4月30日言詞辯論終結，判決如下：
    主  文
原判決廢棄。
確認被上訴人對上訴人之借款期間自九十三年一月十六日起至九
十八年一月二十三日止，借款金額新台幣陸拾萬元之借款債權不
存在。
第一、二審訴訟費用由被上訴人負擔。
    事實及理由
壹、程序方面：
    按「確認法律關係之訴，非原告有即受確認判決之法律上利
    益者，不得提起之」，民事訴訟法第247條第1項前段定有明
    文，此項規定依同法第463條之規定，亦為第二審程序所準
    用，亦即上訴人提起確認之訴，須其主張之法律關係存否在
    當事人間不明確，致上訴人之權利或其他法律上之地位有不
    安之危險，能以確認判決予以除去之必要，其在法律上始有
    受判決之利益（最高法院86年台上字第3050號判例意旨參照
    ）。查本件上訴人於原審起訴主張被上訴人對上訴人之借款
    期間自民國93年1月16日起至98年1月23日止，借款金額新台
    幣（下同）60萬元之借款債權不存在等情，為被上訴人所否
    認，是上訴人法律上之地位即處於不安狀態，而該不安之狀
    態非經判決確認，無以除去。是上訴人提起本件確認之訴，
    依上開規定，自有確認利益，合先敘明。
貳、實體方面：
一、本件上訴人起訴主張：上訴人與訴外人甲○○同為任職臺北
    縣林口鄉工二工業區○○路21號之阿克蘇諾貝爾常誠股份有
    限公司同事，於92年3月1日受公司指派至越南工作，因期間
    返台次數及時間有限，為繳納在台灣積欠銀行之信用卡帳款
    及互助會款等，遂將上訴人所有之彰化銀行林口分行活期儲
    蓄存款帳戶（帳號：00000000000000）之提款卡及中國信託
    銀行信用卡、萬泰銀行現金卡各1枚交予甲○○，另交付現
    金47萬元，委請甲○○按月提領帳戶內薪資及既有存款，用
    以繳納帳款，如有不足，再使用信用卡或信用卡預借現金。
    詎甲○○未事前徵得上訴人同意，偽造上訴人之簽名，以上
    訴人名義向被上訴人辦理通信貸款60萬元，被上訴人徵信人
    員未覈實簽名真偽，率於93年1月16日核貸60萬元借款（下
    稱系爭借款），並撥付至上訴人設於彰化銀行前揭活儲帳戶
    內，復利用持有上開活儲帳戶提款卡機會，自93年1月16日
    至同年2月4日，多次提領前開款項用盡。上訴人既未曾向被
    上訴人辦理系爭借款，復未授權他人辦理，兩造間借貸法律
    關係並不存在，上訴人雖多次向被上訴人表示系爭借款係甲
    ○○偽造簽名辦理，然為被上訴人所爭執，是系爭借款法律
    關係存否，有即受確認判決之法律上利益，爰請求確認被上
    訴人對上訴人之借款期間自93年1月16日起至98年1月23日止
    ，借款金額60萬元之借款債權不存在等語。
二、被上訴人辯以：系爭借款借據上筆跡與上訴人先前申請信用
    卡之之簽名相同，且上訴人借款時檢附之身分證及彰化銀行
    存摺影本均屬真實，可見，系爭借款係上訴人所為。甲○○
    如未經上訴人同意，如何取得上訴人身分證等資料，又縱認
    甲○○係未經上訴人之同意向被上訴人貸款，惟甲○○逾越
    代理權限之表見代理行為，上訴人仍應負責，況系爭借款上
    訴人目前仍繼續繳納等語。
三、本件經原法院判決駁回上訴人之訴。上訴人不服，提起上訴
    ，上訴聲明為：（一）原判決廢棄。（二）確認上訴人對被
    上訴人之借款期間自93年1月16日起至98年1月23日止借款金
    額60萬元之借款債權不存在。被上訴人則聲明：上訴駁回。
四、兩造不爭執之事實：（本院卷第34頁背面）
（一）被上訴人扣除手續費後，於96年1月16日匯款596,970元至
      上訴人設於彰化銀行林口分行帳戶。
（二）上訴人上開帳戶內之匯款自93年1月16日至93年2月14日陸
      續多次以提款卡方式領用殆盡。
五、本件經本院與兩造整理之爭點：兩造間是否存有借貸關係？
    （本院卷第34頁背面），茲述之如下：
（一）按「稱消費借貸者，謂當事人一方移轉金錢或其他代替物
      之所有權於他方，而約定他方以種類、品質、數量相同之
      物返還之契約」民法第474條第1項定有明文。可知，消費
      借貸法律關係之成立，須具備：１、借貸意思表示相互一
      致；２、交付借貸物等特別要件。又當事人主張有利於己
      之事實者，就其事實有舉證之責任，民事訴訟法第277條
      前段定有明文，是主張法律關係存在之當事人，應就該法
      律關係發生所須具備之特別要件，負舉證之責任，至於他
      造主張有利於己之事實（變更或消滅之特別要件），則應
      由他造舉證證明（最高法院48年台上字第887號判例意旨
      參照）。故當事人主張有金錢借貸關係存在，須就其發生
      所須具備之特別要件即金錢之交付及借貸意思表示互相一
      致負舉證之責任，若僅證明有金錢之交付，未證明借貸意
      思表示互相一致者，尚難認有金錢借貸關係存在。次按「
      由自己之行為表示以代理權授與他人，或知他人表示為其
      代理人而不為反對之表示者，對於第三人應負授權人之責
      任。但第三人明知其無代理權或可得而知者，不在此限。
      」民法第169條亦有明文。又由自己之行為表示以代理權
      授與他人者，對於第三人應負授權人之責任，必須本人有
      表見之事實，足使第三人信該他人有代理權之情形存在，
      始足當之。我國人民將自己印章交付他人，委託該他人辦
      理特定事項者，比比皆是，倘持有印章之該他人，除受託
      辦理特定事項外，其他以本人名義所為之任何法律行為，
      均須由本人負表見代理之授權人責任，未免過苛（最高法
      院70年台上字第657號判例意旨參照）。
（二）經查：
  １、系爭借款申請書上（原審卷第8頁），「借款人中文親簽
      」欄位：「丁○○」3字，係由甲○○所簽，業據甲○○
      於臺灣桃園地方法院檢察署（下稱桃園地檢署）偵查中供
      稱：「（提示專案貸款申請書，上面丁○○之名字是否為
      你所簽？）是。銀行行員不曉得我不是丁○○，因為是用
      告訴人（即上訴人）的通信貸款，只需要簽名不需要出示
      證件。當時怎麼辦的我已經記不太清楚。」等語（該署96
      年度偵緝字第1009號卷第28頁），核與上訴人於91年1月
      及9月分別親簽之專案貸款及信用卡申請書上，上訴人本
      人之簽名不同，有各該申請書可按（本院卷第101頁、原
      審卷第46頁），堪認系爭借款申請書上「丁○○」3字，
      係由甲○○所簽，而非由上訴人親簽甚明。
  ２、就系爭借款，甲○○於上述偵查中，固辯以：有經過上訴
      人之同意等語（上開偵查卷第28頁、第37頁），惟為上訴
      人所否認，並經桃園地檢署以甲○○涉有偽造文書及詐欺
      取財罪嫌提起公訴，現由原法院刑事庭以97年度審訴字第
      5號審理中，業據本院調閱上開卷宗，查明屬實，自難認
      上訴人有授與甲○○代理其辦理系爭借款之權。
  ３、上訴人對於其因返台次數及時間有限，為繳納在台灣積欠
      銀行之信用卡帳款及互助會款等，遂將上訴人所有之彰化
      銀行林口分行活期儲蓄存款帳戶（帳號：00000000000000
       ）之提款卡及中國信託銀行信用卡、萬泰銀行現金卡各1
      枚交予甲○○，委請甲○○按月提領帳戶內薪資及既有存
      款，用以繳納帳款，如有不足，再「使用信用卡或信用卡
      預借現金」等情，並不爭執，準此，上訴人授與甲○○代
      理權之事項，應僅以上開特定事項為限。是甲○○以「通
      訊貸款方式」，向被上訴人辦理系爭之借款，自非屬上訴
      人授與甲○○代理權之範疇。又依被上訴人之主張，被上
      訴人審核系爭借款之憑據，僅須上訴人身分證影本及存摺
      影本即可（本院卷第35頁），就身分證影本，上訴人否認
      該身分證影本，係其交予甲○○者（上開偵查卷第37頁）
      ，又縱認上訴人有交予甲○○上開之身分證影本及存摺影
      本，亦難認上開事實，係屬上訴人所為之表見事實，而足
      使被上訴人相信甲○○就系爭借款有代理權存在，況被上
      訴人於核准系爭借款時，未曾向上訴人本人進行確認，亦
      未要求提供上訴人之印鑑即遽予核貸，則依前開（一）後
      段有關最高法院70年台上字第657號判例意旨之說明，自
      難認上訴人就系爭借款契約之簽訂應負表見代理之責。
  ４、至被上訴人另主張上訴人目前每月均有繳款，足見兩造間
      借貸關係存在等語，並提出歷史帳單彙總查詢為憑（本院
      卷第85至100頁），惟上訴人辯以：債務協商，係甲○○
      為免東窗事發，代上訴人與被上訴人協商等語。查：系爭
      借款業已達成債務協商，惟該債務協商係以郵寄方式所為
      ，並非係兩造會面同意簽訂等情，亦為被上訴人所不爭執
      ，有原審之言詞辯論筆錄可按（原審卷第49頁背面、第59
      頁），則上述之繳款是否係由上訴人所繳已有可疑，且上
      訴人已先後提起民、刑事訴訟否認有授權甲○○代理其申
      辦系爭借款事宜，自係否認兩造間系爭借款之存在，是尚
      難以上訴人帳戶內目前每月均有繳款，即認兩造間存有借
      貸關係，故被上訴人此部分之主張，仍難採信。
  ５、此外，被上訴人復無法就其主張兩造間有借貸系爭借款意
      思表示互相一致之有利事實，加以舉證以實其說，則依前
      開（一）前段之說明，仍難認兩造間有系爭借款關係存在
      。故上訴人主張兩造間系爭借款關係不存在，應足採信。
六、綜上所述，上訴人請求確認被上訴人對上訴人之借款期間自
    93年1月16日起至98年1月23日止，借款金額60萬元之借款債
    權不存在，為有理由，應予准許。原審為上訴人敗訴之判決
    ，尚有未洽。上訴意旨指摘原判決不當，聲明廢棄改判，為
    有理由。爰由本院予以廢棄改判如主文第2項所示。
七、本件事證已臻明確，兩造其餘之攻擊、防禦方法核與判決結
    果不生影響，爰毋庸一一論述，併此敘明。
八、據上論結，本件上訴為有理由，依民事訴訟法第450條、第7
    8條，判決如主文。
中    華    民    國     97    年    5    月    14    日
                     民事第十二庭
                         審判長法  官 陳駿璧
                               法  官 王仁貴
                               法  官 陳邦豪
正本係照原本作成。
不得上訴。
中    華    民    國    97    年    5     月    14    日
                               書記官 李佳樺


司法院資訊處製作；財團法人民間司法改革基金會備份。
